【裁判字號】    96,易,2064
【裁判日期】    970331
【裁判案由】    詐欺
【裁判全文】
臺灣高雄地方法院刑事判決              96年度易字第2064號
公  訴  人  臺灣高雄地方法院檢察署檢察官
被      告  丙○○
上列被告因詐欺案件，經檢察官提起公訴（96年度偵緝字第403
號），本院判決如下：
    主  文
丙○○幫助連續犯詐欺取財罪，累犯，處有期徒刑肆月，如易科
罰金，以銀元參佰元即新臺幣玖佰元折算壹日。減為有期徒刑貳
月，如易科罰金，以銀元參佰元即新臺幣玖佰元折算壹日。
    事  實
一、丙○○前因違反毒品危害防制條例案件，經本院以89年度易
    字第513 號判處有期徒刑4 月確定，送監執行後，於民國90
    年1 月10日執行完畢。詎仍不知悔改，其可預見金融機構帳
    戶係個人理財之重要工具，為個人財產、信用之重要表徵，
    如交予他人使用，有供作財產犯罪用途之可能，對於其提供
    帳戶雖無引發他人萌生犯罪之確信，但仍以縱前開取得其帳
    戶之人利用其所提供之帳戶持以詐欺取財，亦不違背其本意
    之不確定幫助犯意，於94年10月7 日前某日，將其所申辦之
    中華郵政股份有限公司（現已改名為台灣郵政股份有限公司
    ）台南和順郵局局號：0000000 、帳號：0000000 號帳戶之
    存摺、金融卡，於高雄地區不詳地點，交付予某真實姓名、
    年籍不詳之成年人，而幫助該成年人所屬之犯罪集團遂行詐
    欺犯行。該不詳成年人於取得上開帳戶之存摺、金融後，即
    與所屬詐欺集團之成員共同基於意圖為自己不法所有之犯意
    聯絡，連續為下列行為：
  (一)於94年10月3 日，由該詐騙集團某真實姓名、年籍不詳之成
    員，撥打電話予丁○○，謊稱其參加澳門博彩公司抽獎活動
    中獎，需繳交臨時會員費新臺幣（下同）55,000元，方可成
    為會員以領取獎金云云，致丁○○陷於錯誤，依該詐欺集團
    成員指示，於94年11月25日匯款80,000元至丙○○上開帳戶
    。
  (二)於94年10月28日，由該詐騙集團某真實姓名、年籍不詳之成
    員，撥打電話向乙○○佯稱其參加澳門博彩公司抽獎活動中
    獎，需繳交臨時會員費70,000元，方可成為會員以領取獎金
    云云，致乙○○陷於錯誤，依該詐欺集團成員指示，陸續於
    94年12月8 日匯款23,000元、於94年12月9 日匯款7,000 元
    、於94年12月12日匯款39,600元、於94年12月19日匯款16,0
    00元、於94年12月20日匯款12,000元、於94年12月23日匯款
    13,200元至丙○○上開郵局帳戶（共計6 筆，總計110,800
    元）。
  (三)於94年10月間某日，由該詐騙集團某真實姓名、年籍不詳之
    成員，撥打電話向甲○○佯稱洪參加澳門博彩公司抽獎活動
    中獎，要求先行匯款以領取獎金云云，致甲○○陷於錯誤，
    依該詐騙集團成員指示，於94年12月23日匯款24,220元至丙○○上開郵局帳戶。
二、案經丁○○、乙○○、甲○○訴由彰化縣政府警察局移送臺
    灣彰化地方法院檢察署呈請臺灣高等法院檢察署檢察長另轉
    台灣高雄地方法院檢察署檢察官偵查起訴。
    理  由
一、程序方面：
    本判決所引用之證據資料（詳後引證據），其中傳聞證據部
    分，縱無刑事訴訟法第159 條之1 至第159 條之4 或其他規
    定之傳聞證據例外情形，亦因檢察官及被告丙○○均未於本
    件辯論終結前聲明異議，依刑事訴訟法第159 條之5 第2 項
    之規定，本院審酌該證據作成之情況，認為適當，均得為證
    據。
二、實體方面：
  (一)訊據被告矢口否認有何幫助詐欺犯行，辯稱：伊於94年10月
    7 日入監服刑，以伊名義所申請之上開郵局帳戶，是一位之
    前追求他的男生，把伊的帳戶賣掉，伊並不知道有這件事情
    等語。經查：
  1.前揭台南和順郵局之帳戶係由被告所開設，業據被告自承在
    卷，並有台灣郵政股份有限公司台南郵局96年10月8 日南營
    字密第0961201259號函暨附件客戶基本資料及交易清單各1
    份（本院卷第79至82頁）在卷可佐，堪認屬實。又上揭告訴
    人丁○○、乙○○、甲○○分別於上述時間遭詐騙，並由詐
    騙集團成員提供被告前開郵局帳戶供以匯款，各該告訴人並
    分別於匯款入前開郵局帳戶後，即遭提領一空之事實，業據
    告訴人丁○○、乙○○、甲○○於警詢中指述綦詳，復有上
    揭台南和順郵局帳戶交易清單1 份、郵政國內匯款執據7份
    在卷可稽，足證被告所有之上開帳戶確已遭詐騙集團用以當
    作詐騙告訴人所得之匯款帳戶至明。
  2.被告固以上開帳戶存摺、金融卡等物，是一位之前追求他的
    男生賣掉等語為辯，然衡諸常情，個人金融帳戶資料關係個
    人經濟信用，一般人均會將該等資料妥善收存，若非至親，
    殊無可能隨便將帳戶、金融卡及密碼等資料交予他人。是被
    告上開辯稱若真屬實，其必與所述之男子關係甚佳，然被告
    於檢察官偵訊及本院審理中，竟始終未能提出該男子之年籍
    資料供檢察官或本院調查，被告所辯，顯係臨訟飾卸之詞，
    毫無可採。被告有將前揭郵局之存摺、金融卡、密碼提供予
    姓名年籍不詳之人使用之事實，應堪認定。
  3.查金融帳戶係個人理財之工具，一般人向金融機構申請開立
    帳戶，並無任何法令限制，只須提出身分證、印章即可辦理
    開戶申請，此為眾所週知之事實，則依一般人之社會生活經
    驗，苟見他人不自己申請開立帳戶而蒐集不特定人之帳戶使
    用，衡情當知渠等取得之帳戶乃被利用從事與財產有關之犯
    罪，以被告為成年人之智識、經驗，對此當無不知之理，竟
    提供自己帳戶供他人使用，足認其顯然可預見帳戶提供予他
    人係用於財產犯罪，供存入某筆資金後再行領出，而該筆資
    金之存入及提領過程係有意隱瞞流程及防止行為人身份曝光
    逃避查緝之用意；且近來詐欺取財之犯罪類型層出不窮，該
    等犯罪，多數均係利用人頭帳戶作為詐騙所得款項之出入帳
    戶，並經媒體廣為披載，被告係有相當社會工作經驗之成年
    人，對此應知之甚詳。綜上開說明，被告顯有幫助他人詐欺
    取財之不確定故意至明。
  4.綜上所述，本件事證明確，被告幫助詐欺取財犯行，已堪認
    定。
  (二)論罪科刑：
  1.新舊法比較：
    查被告行為後，刑法部分條文業於94年2 月2 日修正公布，
    並自95年7 月1 日起施行。按行為後法律有變更者，適用行
    為時之法律，但行為後之法律有利於行為人者，適用最有利
    於行為人之法律，現行刑法第2 條第1 項定有明文，該條文
    係規範行為後法律變更所生新舊法律比較適用之準據法，是
    刑法第2 條第1 項本身雖經修正，但無比較新舊法適用之問
    題，應一律適用裁判時之現行刑法第2 條第1 項之規定，為
    「從舊從輕」之比較，又新舊刑法關於刑之規定，雖同採從
    輕主義，惟比較時仍應就罪刑有關之共犯、未遂犯、想像競
    合犯、牽連犯、連續犯、結合犯，以及累犯加重、自首減輕
    暨其他法定加減原因（如身分加減）與加減比例等一切情形
    ，綜其全部之結果，而為比較，再適用有利於行為人之法律
    處斷，而不得一部割裂分別適用不同之新舊法（最高法院95
    年第8 次刑事庭會議決議參照）。準此：
  (1)刑法第30條第1 項之條文次序並未更動，僅其文字略作更改
    ，將「幫助他人犯罪」改為「幫助他人實行犯罪行為」，以
    及「從犯」改為「幫助犯」，對於幫助犯之構成要件與效果
    ，並無實質上之變動，非法律變更，故無新舊法比較適用之
    問題，應逕行適用現行刑法之規定。
  (2)刑法第339 條第1 項所定罰金之貨幣單位原為銀元，且依修
    正前刑法第33條第5 款規定，罰金刑為1 銀元以上，而有關
    罰金倍數之調整及銀元與新臺幣之折算標準，則定有「罰金
    罰鍰提高標準條例」及「現行法規所定貨幣單位折算新臺幣
    條例」，除罰金以1 銀元折算3 元新臺幣外，並將72年6 月
    26日以前修正之刑法部分條文罰金數額提高2 至10倍，其後
    修正者則不再提高倍數；嗣修正後刑法第33條第5 款則將罰
    金刑提高為新臺幣1 千元以上，並以百元計算之，且因刑法
    第33條第5 款所定罰金貨幣單位既已改為新臺幣，刑法分則
    編各罪所定罰金之貨幣單位亦應配合修正為新臺幣，且考量
    刑法修正施行後，不再適用「現行法規所定貨幣單位折算新
    臺幣條例」，為使刑法分則編各罪所定罰金之最高數額與刑
    法修正前趨於一致，爰增訂刑法施行法第1 條之1 規定，將
    刑法分則編各罪所定罰金之貨幣單位均改為新臺幣，並將72
    年6 月26日以前修正之刑法部分條文罰金數額提高為30倍，
    其後修正者則提高為3 倍。是以刑法分則編各罪所定罰金刑
    之最高數額，於上開規定修正後仍屬一致，並無不同；但其
    罰金刑之最低數額，則比修正前提高，從而自以修正前之規
    定較為有利。
  (3)刑法第41條雖係關於刑罰執行事項，參照最高法院90年度台
    非字第223 號、92年度台上字第5220號、94年度台上字第85
    8 號判決要旨，若該條有所變更，亦應依刑法第2 條第1 項
    之規定，比較新舊法，以資決定應適用之法律。修正後之刑
    法第41條就易科罰金之要件「犯最重本刑為5 年以上有期徒
    刑以下之罪」及「而受6 個月以上徒刑之罪」部分，雖未變
    更，但就易科罰金之標準，由修正前之刑法第41條第1 項及
    罰金罰鍰提高標準條例第2 條之「100 元以上300 元以下折
    算1 日」（即新臺幣300 元以上900 元以下折算1 日），提
    高為「新臺幣1 千元、2 千元或3 千元折算1 日」，刑法修
    正後之易科罰金標準，顯較不利於被告。至於新法將原有「
    因身體、教育、職業、家庭之關係或其他正當事由，執行顯
    有困難」規定，予以刪除，因該部分係屬於檢察官指揮執行
    時，所應審酌事項之規定（最高法院77年度台非字第158 號
    判決參照），而與法院應否諭知易科罰金之要件判斷無涉，
    從而，比較修正前、後之刑法、罰金罰鍰提高標準條例之規
    定，仍以修正前之刑法及罰金罰鍰提高標準條例之規定，較
    有利於被告。
  (4)被告行為後，刑法第47條累犯之規定亦經修正，修正後刑法
    第47條第1 項規定：「受徒刑之執行完畢，或一部之執行而
    赦免後，五年以內故意再犯有期徒刑以上之罪者，為累犯，
    加重本刑至二分之一」。比較修正前、後該條之規定，可知
    修正前有關累犯之成立，不以再犯之罪係故意犯罪為限，然
    修正後之規定，則以再犯故意犯（不包括過失犯）為成立累
    犯之要件，新舊法就此範圍既有變動，自屬犯罪後法律有變
    更，而非僅屬純文字修正，應有新舊法比較之適用（最高法
    院96年度台上字第1037號、第1323號判決意旨參照）。惟若
    修正施行前被告再犯者係故意犯罪，則修正前、後之規定，
    均成立累犯，是以經比較新、舊法結果，修正後刑法並未較
    有利於被告，仍應適用修正前之刑法第47條之規定為累犯之
    論處。
  (5)經綜合罪刑全部，就新舊法整體比較之結果，應以修正前刑
    法對被告較為有利，本件自應適用行為時即修正前刑法。
  2.按刑法上之幫助犯，係對於犯罪與正犯有共同之認識，而以
    幫助之意思，對於正犯資以助力，而未參與實施犯罪之行為
    者而言（最高法院75年度臺上字第1509號、84年度臺上字第
    5998號、88年度臺上字第1270號判決可資參照）。是以，如
    未參與實施犯罪構成要件之行為，且係出於幫助之意思提供
    助力，即屬幫助犯，而非共同正犯。復按連續幫助與幫助連
    續為不同之犯罪態樣，如基於概括犯意，多次幫助他人犯罪
    ，為連續幫助，該幫助者有多次犯罪行為；如以一幫助行為
    ，幫助他人連續犯罪，則為幫助連續，就幫助犯而言，僅有
    一次犯罪行為（最高法院87年度臺上字第3865號判決要旨參
    照）。本案被告單純提供郵局帳戶存摺、金融卡、密碼之行
    為，並不能與向告訴人施以詐術之行為等同視之，且亦無證
    據證明被告有何參與詐欺取財犯行之構成要件行為，是被告
    以前揭提供郵局帳戶存摺、金融卡、密碼之行為，對於該不
    詳人士遂行詐欺取財犯行資以助力，參照前述說明，自應論
    以幫助犯，而非共同正犯。
  3.核被告所為，係犯刑法第30條第1 項、修正前刑法第339 條
    第1 項之幫助連續詐欺取財罪。被告幫助他人犯詐欺罪，爰
    依刑法第30條第2 項之規定，按正犯之刑減輕之。被告僅有
    一次提供存摺帳戶資料之幫助行為，雖該帳戶嗣有三名告訴
    人匯入款項，仍應僅論以一幫助連續詐欺取財罪。再被告前
    因違反毒品危害防制條例案件，經本院以89年度易字第513
    號判處有期徒刑4 月確定，送監執行後，於90年1 月10日執
    行完畢，有臺灣高雄地方法院檢察署刑案資料查註紀錄表、
    臺灣高等法院被告前案紀錄表各1 份在卷可憑，其於刑之執
    行完畢後，5 年內故意再犯本件有期徒刑以上之罪為累犯，
    依刑法第47條規定，加重其刑。被告同時有刑之加重、減輕
    事由，依法先加後減之。本院爰審酌被告任意將其所有之上
    開郵局帳戶提供他人使用，不顧該帳戶可能遭他人用以作為
    犯罪工具，逃避犯罪之查緝，嚴重破壞社會治安及有礙金融
    秩序，助長犯罪歪風，並增加追緝犯罪及被害人尋求救濟之
    困難，且該詐騙集團詐取之金額非微，被害人損失非輕，犯
    後復飾詞狡辯，毫無悔意，應予嚴懲，並考量其犯罪動機、
    目的、手段等一切情狀，量處如主文所示之刑，並諭知易科
    罰金之折算標準，以資儆懲。又中華民國九十六年罪犯減刑
    條例第5 條之規定，係就該條例施行前經通緝之被告或受刑
    人而設之規定，如係於該條例施行後始通緝者，即不適用該
    條規定，法院辦理九十六年減刑案件應行注意事項第9 條定
    有明文，查本件被告係中華民國九十六年罪犯減刑條例於96
    年7 月16日公布施行後之96年12月31日經本院發布通緝，且
    其本件犯罪時間在96年4 月24日以前，所犯之罪合於中華民
    國九十六年罪犯減刑條例第3 條第1 項第15款之減刑規定，
    應減其宣告刑二分之一，併諭知易科罰金之折算標準。
據上論斷，應依刑事訴訟法第299 條第1 項前段，刑法第2 條第
1 項前段、第30條第1 項、第2 項，修正前刑法第339 條第1 項
、第41條第1 項前段、第47條，罰金罰鍰提高標準條例第1 條前
段、修正前罰金罰鍰提高標準條例第2 條，中華民國九十六年罪
犯減刑條例第2 條第1 項第3 款、第7 條規定，判決如主文。
本案經檢察官陳登燦到庭執行職務。
中    華    民    國    97    年    3     月    31    日
                  刑事第十庭  審判長法  官 何秀燕
                                    法  官 顏銀秋
                                    法  官 林揚奇
以上正本證明與原本無異。
如不服本判決，應於判決送達後10日內，向本院提出上訴狀。
中    華    民    國    97    年    3     月    31    日
                                    書記官 何明昌
附錄本案論罪科刑法條全文：
中華民國刑法第339條
意圖為自己或第三人不法之所有，以詐術使人將本人或第三人之
物交付者，處5 年以下有期徒刑、拘役或科或併科1 千元以下罰
金。
以前項方法得財產上不法之利益或使第三人得之者，亦同。
前二項之未遂犯罰之。


司法院資訊處製作；財團法人民間司法改革基金會備份。
